【裁判字號】    97,台上,5771
【裁判日期】    971113
【裁判案由】    違反貪污治罪條例
【裁判全文】
最高法院刑事判決            九十七年度台上字第五七七一號
上  訴  人  甲○○
            乙○○
上 列一 人
選任辯護人  高素真律師
上列上訴人等因違反貪污治罪條例案件，不服台灣高等法院中華
民國九十六年八月八日第二審更審判決（九十四年度上更(一)字第
七０五號，起訴案號：台灣台北地方法院檢察署八十七年度偵字
第三一八五、八００五號），提起上訴，本院判決如下：
    主  文
上訴駁回。
    理  由
按刑事訴訟法第三百七十七條規定：上訴於第三審法院，非以判
決違背法令為理由，不得為之。是提起第三審上訴，應以原判決
違背法令為理由，係屬法定要件，如果上訴理由書狀並未依據卷
內訴訟資料，具體指摘原判決不適用何種法則或如何適用不當，
或所指摘原判決違法情事，顯與法律規定得為第三審上訴理由之
違法情形，不相適合時，均應認其上訴為違背法律上之程式，予
以駁回。本件原審經審理結果，認為上訴人甲○○、乙○○分別
係台北縣石碇鄉公所（下稱石碇鄉公所）秘書、財經課約僱人員
，其二人共同貪污等犯行罪證明確，因而撤銷第一審關於甲○○
、乙○○部分之科刑判決，改判仍依修正前刑法連續犯、牽連犯
等規定，論甲○○、乙○○共同依據法令從事公務之人員，經辦
公用工程，浮報價額、數量罪，各處有期徒刑十二年、十年，並
均為相關從刑之諭知。已詳敘調查、取捨證據之結果及憑以認定
犯罪事實之心證理由。並就上訴人等否認犯行之供詞及其所辯各
節認非可採，詳加指駁。從形式上觀察，原判決關於得上訴第三
審之貪污、行使登載不實公文書、填製不實會計憑證等部分，並
無足以影響判決結果之違法情形存在。甲○○上訴意旨略以：(一)
、證人高清吉、羅金泉、林卻、林忠信、陳桂棠等人於法務部調
查局台北縣調查站調查中（下稱調查中）之陳述，未經具結，依
刑事訴訟法第一百五十八條之三之規定，應無證據能力，原判決
依同法第一百五十九條之五規定，以甲○○對上開證據之證據能
力不予爭執而認有證據能力，有判決不適用法則之違法。(二)、原
判決援引甲○○及共同被告乙○○於坍方現場勘察之照片、民國
八十六年十一月七日會勘照片、王肖琛簽名「詠慶」之估價單作
為認定甲○○有罪之依據，惟原審並未於審判期日將上開證據資
料向甲○○提示或告以要旨，違反直接審理原則，亦有應於審判
期日調查之證據而未予調查之違法。(三)、本案犯罪時間為八十六
年五月間，而甲○○另犯違反貪污治罪條例案件（第一審案號：
台灣台北地方法院九十年度訴字第三七八號，下稱另案）之犯罪
時間係自八十四年八月十四日至八十六年十月十三日止，又另案
所涉十三件工程均係因災害產生之臨時、偶發工程，足見甲○○
係基於概括犯意為本件犯行，二案間具有連續關係，原判決認定
二案非屬裁判上一罪，與卷證資料不符，且有判決適用法則不當
之違法。(四)、原判決僅依告訴人高清吉所述，即認定甲○○於本
件護坡擋土牆工程（下稱系爭工程）完工後僅給付新台幣（下同
）六萬元予高清吉，就高清吉所述是否與事實相符，未予查明，
難謂適法。又依甲○○於八十九年八月三十一日書立之自白書及
證人陳德旺於第一審之供述，足認高清吉確以十五萬元施作系爭
工程，完工後亦領得十五萬元款項，原判決未說明不採上開有利
於甲○○證據資料之理由，有判決不備理由之違法。(五)、原判決
事實既認定高清吉施作之擋土牆長、高等尺寸均與原工程設計不
符，則乙○○於八十六年九月二日簽文之公文書及甲○○以便條
紙加註等內容記載，即無不實，甲○○復持以層轉鄉長核可，亦
無違法，原判決認定甲○○有行使登載不實公文書之犯行，有理
由矛盾之違法。原判決事實復認定甲○○與乙○○、王肖琛等人
就虛開發票部分具有犯意聯絡及行為分擔，惟於理由內未明有
何證據足資證明，亦有判決不備理由之違法。(六)、原判決認定甲
○○、乙○○間所犯經辦工程舞弊及行使登載不實公文書等罪；
甲○○、乙○○與王肖琛間所犯填製不實會計憑證罪間，分別有
犯意聯絡及行為分擔，為共同正犯，惟刑法第二十八條規定業經
修正，原判決未為新舊法律之比較適用，即有違法。(七)、原判決
對於高清吉完工後擋土牆照片與第二次施工後擋土牆照片，是否
因非立於相同位置拍攝，致影響照片內容物之大小，及前後二次
所直立之杉木距離是否相同等情，未予審究，即據以推測高清吉
施作之擋土牆未達七公尺，而認甲○○有經辦工程舞弊犯行，顯
然違法。又原判決對於第二次施作之擋土牆長度，於事實記載為
七公尺，於理由先記載為七點三公尺，復又記載為七點三五公尺
，有理由矛盾之違法等語。乙○○上訴意旨略稱：(一)、原判決係
依共同被告甲○○於八十九年八月三十一日提出之自白書，認定
乙○○參與本件犯行，惟甲○○上開自白書屬審判外陳述，並經
乙○○之辯護人於原審就證據能力提出爭執，且聲請將甲○○列
為證人進行詰問，遭甲○○拒絕，甲○○所為自白書應無證據能
力，原判決據為乙○○有罪認定之基礎，即有違法。(二)、證人林
卻於調查中雖稱坍方長度四公尺云云，惟依伊於第一審證稱：伊
當時因手抱小孩在旁，未聽到（坍方長度及寬度）等語，足認勘
查當日，林卻並未參與測量，且其調查中之供述未經具結，又因
證人高清吉曾於調查中供陳所施作之擋土牆寬僅五公尺等語，足
見林卻有受調查員誤導而供述之可能，原判決復未說明林卻調查
中供述具有何較可信之特別情況，即遽採為證據，有違刑事訴訟
法第一百五十九條之二之規定。(三)、依乙○○於八十六年九月二
日製作之簽文內容所示，伊於發現擋土牆施作尺寸不符後，即向
主管報告，主張向廠商追回全部工程款二十八萬元，並自請處分
，足見伊並無由原承包商二次施工之意，又依甲○○就上開簽文
所為加註意見顯示，乙○○與甲○○就擋土牆尺寸不符之處理事
宜意見有所不同，益證拆除高清吉施作之擋土牆及進行第二次施
作擋土牆工程一事，與乙○○無涉。原判決認定之事實與卷內證
據資料不符，有理由矛盾之違法云云。惟查：(一)、被告以外之人
於審判外之陳述，雖不符刑事訴訟法第一百五十九條之一至四之
規定，而經當事人於審判程序同意作為證據，法院審酌該言詞陳
述或書面陳述作成時之情況，認為適當者，亦得為證據；當事人
、代理人或辯護人於法院調查證據時，知有第一百五十九條第一
項不得為證據之情形，而未於言詞辯論終結前聲明異議者，視為
有前項之同意。刑事訴訟法第一百五十九條之五定有明文。原審
準備程序時，甲○○、乙○○及其等辯護人對於卷證之證據能力
均不爭執（見原審卷第一宗第一０九頁），揆諸前開規定，自具
有證據能力。上訴意旨始指摘該部分證據無證據能力，自非上訴
第三審之適法理由。(二)、九十二年二月六日修正刑事訴訟法增訂
傳聞法則及其例外之規定，於第一百五十九條之二、第一百五十
九條之三既規定被告以外之人於司法警察官或司法警察調查中所
為陳述符合一定要件時，得為證據，即已明示司法警察官或司法
警察於調查犯罪情形時，得詢問證人。故於第一百九十六條之一
增訂第一項規定「司法警察官或司法警察因調查犯罪嫌疑人及蒐
集證據之必要，得使用通知書通知證人到場詢問。」並於第二項
將偵查及審判中訊問證人之有關規定，於司法警察官、司法警察
可以準用者一一列舉，以為準據。其中第一百八十六條第一項「
證人應命具結」、同條第二項「證人有第一百八十一條之情形，
應告以得拒絕證言」等規定，並不在準用之列。是司法警察官或
司法警察於調查中詢問證人，並不生應命證人具結及踐行告知證
人拒絕證言權之義務問題。本件調查中詢問證人高清吉、羅金泉
、林卻、林忠信、陳桂棠等人時，依法既無應命具結及告知證人
得拒絕證言之規定，則調查員未命其等具結及告知得拒絕證言，
所踐行之訴訟程序即無違誤，要無上訴意旨所指違背法令之情事
。(三)、證人恐因陳述致自己或與其有刑事訴訟法第一百八十條第
一項關係之人受刑事追訴或處罰者，得拒絕證言，同法第一百八
十一條規定甚明。原審審理時經訊問共同正犯甲○○是否願意作
證時，彼答稱「不願意作證」而拒絕證言（見原審卷第二宗第一
０五頁），原審遂未令其以證人身分陳述，況依原判決所說明其
並非以甲○○於八十九年八月三十一日之自白書資為認定乙○○
共同犯罪之證據，而係依甲○○、已判決確定共同正犯王肖琛（
已經原審判處共同以明知為不實之事項，而填製會計憑證罪刑確
定）所供述，證人高清吉、林有儀、林忠信、馮建勝、李玟娟、
葉榮華之證言，及會勘紀錄、照片、王肖琛所有台北區中小企業
銀行存摺影本、詠慶營造股份有限公司（下稱詠慶公司）估價單
；石碇鄉公所支出傳票、費用動支請示單、八十六年九月二日簽
文、同年九月六日發函包商詠慶公司整修之公文等證據資料，為
乙○○有上揭犯行之認定。乙○○上訴意旨謂原判決有其上訴意
旨(一)所指違法情形，並非依據卷內訴訟資料而為指摘之第三審上
訴之適法理由。(四)、審判期日之訴訟程序，專以審判筆錄為證，
刑事訴訟法第四十七條定有明文。卷查本件有關甲○○及共同正
犯乙○○於坍方現場勘查之照片、八十六年十一月七日會勘照片
、王肖琛簽名「詠慶」之估價單，業經審判長提示並告以要旨，
此有原審審判筆錄在卷可稽（見原審卷第二宗第一０七頁背面）
。參諸該次審判筆錄之記載，上揭證物及文書既已踐行調查證據
之程序，上訴人對於審判長詢以對於有關之證物、文書意見後，
已知就相關證物、文書之證據力為實體上之答辯。原審所踐行之
證據調查程序，於法並無不合。甲○○上訴意旨所指自非適法之
第三審上訴理由。(五)、修正前刑法連續犯之所謂出於概括犯意，
必須其多次犯罪行為，自始均在一個預定犯罪計畫以內，出於主
觀上始終同一犯意之進行，若中途另有新犯意發生，縱所犯為同
一罪名，究非連續其初發之意思，即不能成立連續犯。原判決已
就本案與前揭另案不僅犯罪動機、情節不相同，犯罪之手法亦不
相同；證人魏良道於原審法院上訴審結證堅決否認與甲○○有何
共犯貪污之犯行；且系爭工程並非石碇鄉公所之年度工程，而是
路基突然崩坍，經由該鄉烏塗村村長林卻報修之臨時工程，為偶
發事件，難以認定甲○○於八十四、八十五年間為另案犯行時即
對本案臨時的坍方工程具有舞弊之概括犯意，而無連續犯裁判上
一罪關係之適用，予以論敘綦詳，說明甲○○主張另案與本案有
連續犯關係，請求併予審理，為無足取之理由明確（見原判決第
十四、十五頁，理由肆之十）。甲○○上訴意旨謂原判決認定二
案無裁判上一罪關係，有適用法則不當之違法，核屬憑持己見之
任意指摘，不得執為合法之第三審上訴理由。(六)、採證認事，乃
事實審法院之職權，其對證據證明力之判斷，如未違背經驗法則
或論理法則，復已敘述其憑以判斷之心證理由，即不能任意指為
違法。原判決業已依憑甲○○之部分自白及證人林忠信、葉榮華
、陳桂棠、馮建勝所證，並參酌卷附石碇鄉公所八十六年九月六
日行文詠慶公司函及同年九月二日簽呈、相片等相關證據資料，
本於調查所得心證，綜合研判，敘明其認定甲○○、乙○○有於
同年九月二日虛偽簽報，使不知情之鄉○○○道信以為真，於同
年九月五日核可。甲○○未待鄉長核可，即於同年九月四日，使
其堂弟陳信傳（原名顏信傳，已經第一審以湮滅證據罪判決確定
）以挖土機在原擋土牆的兩側及基腳土方挖除，使原擋土牆失去
支撐力而下滑毀損，致看不出原擋土牆之長度、高度。再由王肖
琛於同年九月五日僱用不知情之土木包商馮建勝於被破壞擋土牆
外圍興建橫長七公尺之擋土牆，將原擋土牆包裹於內而無法窺其
原貌，擬使司法機關無從查察事實之依據及理由。核與採證法則
並無違背，不得任意指摘，而資為合法之第三審上訴理由。又雖
馮建勝施作之擋土牆（即本件第二次施作之工程）長度，原判決
引用之證人馮建勝供稱：係七．三五公尺；乙○○會同鄉○○○
道等人於八十六年十一月七日會勘紀錄紀載為七．三公尺（見原
判決第十、十一頁），不相一致，原判決犯罪事實欄逕行認定為
七公尺，固欠允洽，然原判決此部分之瑕疵，難謂於判決有所影
響，依刑事訴訟法第三百八十條之規定，仍不得為合法之第三審
上訴理由。(七)、所謂對於被告有利之證據不予採納者，應說明其
理由，係指該項證據倘予採納，能予推翻原判決所確認之事實，
而得據以為有利於被告之認定者而言。如非此項有利於被告之證
據，縱未於判決內說明其不足採納之理由，因本不屬於上開範圍
，雖其訴訟程序有所違誤，但仍應受刑事訴訟法第三百八十條之
限制，不得據以為第三審上訴之適法理由。原判決依憑共同正犯
王肖琛供述及證人高清吉所證述，認定王肖琛於八十六年六月五
日自石碇鄉公所領得二十八萬元工程款支票，同日由王肖琛自己
帳戶領得同數額款項後交甲○○，甲○○僅交付其中六萬元予證
人高清吉等事實，並說明甲○○所辯：實際只拿取工程款中的二
十三萬元，其中十五萬元給高清吉，餘款八萬元，自己分得五萬
元，餘三萬元給乙○○云云，係事後卸責之詞，不足採信。所為
論斷，核無違反客觀存在之證據法則。原判決既已論敘說明甲○
○上揭辯詞為不可採取之理由，雖未就甲○○於八十九年八月三
十一日書立之自白書記載其已交付十五萬元予高清吉等情，一併
予以指駁；以及證人陳德旺於第一審所證：高清吉積欠伊工程款
，曾交付現金十五萬元清償部分欠款，但伊不知其金錢來源等證
詞（見上訴卷第一宗第二一二至二一三頁），非屬於對甲○○有
利之證據一節，特別加以說明，但此單純訴訟程序上之簡略，並
非理由不備，對判決本旨不生任何影響，自不得執為適法之第三
審上訴理由。(八)、依原判決之認定，甲○○、乙○○均實際參與
經辦工程舞弊、行使登載不實公文書等罪之實行；甲○○、乙○
○與已定讞之王肖琛亦共同參與填製不實會計憑證罪之實行，依
刑法第二十八條修正前後之規定，均應論甲○○、乙○○以各該
罪之共同正犯，不生法律變更之問題，原判決未為該條新舊法之
比較適用，不容指為違法，而資為第三審上訴之合法理由。其餘
上訴意旨，經核係置原判決所為明白論斷於不顧，仍持已為原判
決指駁之陳詞再事爭辯，及對於事實審法院取捨證據與自由判斷
證據證明力之職權行使，並就與判決本旨無關之枝節事項，徒以
自己之說詞，任意指摘，難認已符合首揭法定之第三審上訴要件
。其等前揭關於得上訴第三審部分之上訴均違背法律上之程式，
俱應予駁回。至上訴人等牽連犯不得上訴第三審之輕罪即行使業
務上登載不實文書罪部分，因已無從併為實體上審判，自應一併
駁回。
據上論結，應依刑事訴訟法第三百九十五條前段，判決如主文。
中    華    民    國  九十七  年   十一   月   十三   日
                      最高法院刑事第十庭
                          審判長法官  邵  燕  玲
                                法官  李  伯  道
                                法官  孫  增  同
                                法官  李  英  勇
                                法官  洪  昌  宏
      本件正本證明與原本無異
                                      書  記  官
中    華    民    國  九十七  年   十一   月   十九   日
                                                Ａ


司法院資訊處製作；財團法人民間司法改革基金會備份。
